ACORDAO-COMPLETO-2483837

ACÓRDÃO 1614/2022 ATA 7/2022 - PRIMEIRA CÂMARA

VISTOS, relatados e discutidos estes autos que tratam de recursos de reconsideração interpostos por Luiz Roberto Giugni, presidente da Confederação Brasileira de Hipismo (CBH) , à época dos fatos, e pela Hípica Arujazinho Eireli, contra o Acórdão 7656/2020-TCU-Primeira Câmara, por meio do qual, este colegiado julgou suas contas irregulares, imputando-lhes débito, em regime de solidariedade, e multa,
ACORDAM os ministros do Tribunal de Contas da União, reunidos em Sessão da 1ª Câmara, ante as razões expostas pelo relator e com fundamento nos arts. 32, inciso I, e 33 da Lei 8.443/1992, em:
9.1. conhecer dos recursos de reconsideração para, no mérito, negar-lhes provimento;
9.2. dar ciência desta deliberação aos recorrentes e interessados.

Recurso de reconsideração em tomada de contas especial

Primeira Câmara

Confederação Brasileira de Hipismo.

3. Interessados/Responsáveis/Recorrentes:
3.1. Interessados: Comitê Olímpico Brasileiro (34.117.366/0001-67); Secretaria Especial do Esporte (02.973.091/0001-77).
3.2. Responsáveis: Alegria Simões Assessoria Equestre Ltda - Me (03.077.232/0001-36); Hípica Arujazinho Eireli (17.771.001/0001-32); Luiz Roberto Giugni (XXX.367.558-XX).
3.3. Recorrentes: Luiz Roberto Giugni (XXX.367.558-XX); Hípica Arujazinho Eireli (17.771.001/0001-32)..

13.1. Ministros presentes: Vital do Rêgo (na Presidência), Walton Alencar Rodrigues (Relator) e Jorge Oliveira.
13.2. Ministro-Substituto convocado: Augusto Sherman Cavalcanti.

ACORDAO-COMPLETO-2535016

Acórdão 3689/2022 - Primeira Câmara

WALTON ALENCAR RODRIGUES

Ministro Vital do Rêgo.

Adoto, como relatório, a instrução da Secretaria de Recursos, peça 134, cujas análises e proposta de encaminhamento contaram com a anuência dos respectivos dirigentes, peça 135, e do MP/TCU, peça 136.
Transcrevo a instrução a seguir, in verbis:
"INTRODUÇÃO
1.	Trata-se de recursos de reconsideração interpostos por Luiz Roberto Giugni (peça 98) e Hípica Arujazinho Eireli (peça 102) , contra o Acórdão 7656/2020-TCU-Primeira Câmara (peça 78) , relatado pelo Ministro Vital do Rego, com o seguinte teor: 
VISTOS, relatados e discutidos estes autos de tomada de contas especial de responsabilidade do Sr. Luiz Roberto Giugni, presidente da Confederação Brasileira de Hipismo (CBH) , e das empresas Alegria Simões Assessoria Equestre S/C Ltda. e Hípica Arujazinho Eireli, em decorrência de pagamentos, com recursos da Lei 9.615/1998 (Lei Agnelo/Piva) e descentralizados pelo Comitê Olímpico Brasileiro (COB) , sem a devida comprovação da execução contratual; 
ACORDAM os Ministros do Tribunal de Contas da União reunidos em Sessão da 1ª Câmara, ante as razões expostas pelo Relator, em: 
9.1. acolher as alegações de defesa do Sr. Luiz Roberto Giugni (XXX.367.558-XX) , dirigente da Confederação Brasileira de Hipismo (CBH) à época dos fatos, e da empresa Alegria Simões Assessoria Equestre S/C Ltda. (03.077.232/0001-36) , contratada, no tocante aos fatos atinentes à execução do contrato sem número (S/N) , de 2/7/2015, firmado entre ambos; 
9.2. julgar irregulares as contas do Sr. Luiz Roberto Giugni (XXX.367.558-XX) , dirigente da Confederação Brasileira de Hipismo (CBH) e da empresa Hípica Arujazinho Eireli (17.771.001/0001-32) , contratada, com fundamento nos arts. 1º, inciso I, 16, inciso III, alínea "c", da Lei 8.443/1992 e com arts. 1º, inciso I, 209, incisos I e III, do Regimento Interno do TCU;
 9.3. condenar solidariamente os responsáveis identificados no subitem anterior, com fundamento no art. 19, caput, da Lei 8.443/1992, e com o art. 210 do Regimento Interno do TCU, ao pagamento das quantias constantes da tabela a seguir especificada, com a fixação do prazo de quinze dias, a contar da notificação, para comprovar, perante o Tribunal (art. 23, inciso III, alínea "a", da Lei 8.443/1992, c/c art. 214, inciso III, alínea "a", do Regimento Interno) , o recolhimento das dívidas aos cofres do Comitê Olímpico Brasileiro (COB) , atualizada monetariamente e acrescida dos juros de mora, calculados a partir das datas discriminadas, até a data dos recolhimentos, na forma prevista na legislação em vigor: 
	VALOR ORIGINAL (R$) 
	DATA DA OCORRÊNCIA 

	7.500,00 
	10/10/2014 

	7.500,00 
	10/11/2014 

	7.500,00 
	10/12/2014 

	12.000,00 
	10/01/2015 

	12.000,00 
	10/02/2015 

	12.500,00 
	10/03/2015 

9.4. aplicar, individualmente, ao Sr. Luiz Roberto Giugni (XXX.367.558-XX) e à Hípica Arujazinho Eireli (17.771.001/0001-32) , a multa prevista no art. 57 da Lei 8.443/1992 c/c o art. 267 do Regimento Interno, no valor de R$ 6.000,00 (seis mil reais) com a fixação do prazo de quinze dias, a contar das notificações, para comprovar, perante o Tribunal (art. 214, inciso III, alínea "a", do Regimento Interno) , o recolhimento das dívidas aos cofres do Tesouro Nacional, atualizadas monetariamente desde a data deste acórdão até a do efetivo recolhimento, se forem pagas após o vencimento, na forma da legislação em vigor; 
9.5. autorizar, desde logo, nos termos do art. 28, inciso II, da Lei 8.443/1992, a cobrança judicial da dívida caso não atendidas as notificações a que se referem as alíneas anteriores; 
9.6. autorizar, desde logo, caso solicitado pelos responsáveis, e o processo não tenha sido remetido para cobrança judicial, o pagamento da dívida em até 36 (trinta e seis) parcelas mensais e consecutivas, nos termos do art. 26 da Lei 8.443/1992 c/c o art. 217 do Regimento Interno, fixando-se o vencimento da primeira parcela em 15 (quinze) dias, a contar do recebimento da notificação, e o das demais a cada mês, devendo incidir sobre cada valor mensal os correspondentes acréscimos legais, na forma prevista na legislação em vigor, sem prejuízo de alertar os responsáveis de que a falta de comprovação do recolhimento de qualquer parcela implicará o vencimento antecipado do saldo devedor; e 
9.7. dar ciência desta deliberação ao Procurador-Chefe da Procuradoria da República no Estado do Rio de Janeiro, nos termos do § 3º do art. 16 da Lei 8.443/1992 c/c o § 7º do art. 209 do Regimento Interno do TCU, para adoção das medidas que entender cabíveis.  
HISTÓRICO
2.	A presente Tomada de Contas Especial decorre de auditoria realizada no âmbito de Fiscalização de Orientação Centralizada (FOC) que teve por objetivo verificar a regularidade da aplicação de recursos provenientes da Lei 9.615/1998, alterada pela Lei 10.264/2001 (Lei Agnelo/Piva) , por parte das confederações olímpicas e paralímpicas, pelo Comitê Olímpico Brasileiro (COB) , pelo Comitê Paralímpico Brasileiro (CPB) e pela Confederação Brasileira de Clubes, atual Comitê Brasileiro de Clubes (CBC) . 
2.1.	O contrato entre a CBH e a Alegria Simões foi firmado em 2/1/2015, no valor original de R$ 60.000,00 (peça 26) . Por sua vez, o ajuste entre a CBH e a Hípica Arujazinho foi assinado em 1/9/2014, no valor original de R$ 59.000,00 (peça 27) . Ambas as avenças não possuem número de identificação (S/N) . 
2.2.	Em cumprimento à determinação contida no item 9.1 do Acórdão 931/2016-TCU-Plenário (Min. Relator Vital do Rêgo, peça 1) , a SecexEducação promoveu as citações conforme consta nos ofícios acostados às peças 7, 8 e 10. Os responsáveis tomaram ciência das citações conforme registrado nas peças 11, 15 e 22 e suas alegações de defesa foram analisadas no âmbito da peça 31 dos presentes autos. 
2.3.	O Parquet especializado, embora tenha se manifestado de acordo com a proposta de encaminhamento da SecexEducação, sugeriu ao Ministro Relator que fosse feita nova citação dos responsáveis em face do novo débito de R$ 60.000,00 apurado nos autos, ou que o débito total a ser imputado solidariamente ao Sr. Luiz Roberto Giugni e à Alegria Simões Assessoria Equestre Ltda. - ME fosse reduzido para R$ 30.000,00, conforme consignado nos ofícios de citação recebidos pelos responsáveis acostados às peças 8 e 10 dos presentes autos (peça 34, p. 2) . 
2.4.	Em despacho do dia 7/11/2017 o Ministro Vital do Rego optou por acatar a primeira sugestão do MP/TCU - realizar nova citação dos responsáveis em face do novo débito de R$ 60.000,00 (peça 35) . 
2.5.	Em cumprimento ao Despacho do Ministro Vital do Rego (peça 35) , foi promovida nova citação solidária do Sr. Luiz Roberto Giugni com a empresa Alegria Simões Assessoria Equestre Ltda. - ME, mediante os Ofícios 49/2018 e 48/2018 - TCU/SecexEducação, respectivamente, (peças 43 e 44) , ambos de 25/1/2018. 
2.6.	O Sr. Luiz Roberto Giugni e a empresa Alegria Simões tomaram ciência dos ofícios que lhes foram remetidos, conforme documentos constantes das peças 47 e 48, respectivamente, tendo apresentado suas alegações de defesa conforme documentação integrante das peças 51 e 55, e 54. 
2.7.	O Sr. Luiz Roberto Giugni foi ouvido em decorrência de realizar pagamentos com recursos públicos oriundos da Lei 9.615/1998 no valor total de R$ 60.000,00 à empresa Alegria Simões Assessoria Equestre Ltda. - ME, por força do contrato sem número (S/N) , de 2/1/2015, celebrado entre a Confederação Brasileira de Hipismo - entidade que presidia à época dos fatos - e a Alegria Simões, a despeito de a documentação comprobatória apresentada pela contratada ser insuficiente para demonstrar a efetiva prestação dos serviços contratados pela Confederação. 
2.8.	Por sua vez, a empresa Alegria Simões Assessoria Equestre Ltda. - ME foi ouvida em decorrência de receber recursos públicos oriundos da Lei 9.615/1998 sem comprovar a efetiva prestação dos serviços para os quais foi contratada pela Confederação Brasileira de Hipismo no âmbito do contrato sem número, de 2/1/2015, celebrado entre as partes que teve por objeto a "prestação de serviços desportivos profissionais pelo Contratado ao Contratante, em sua especialidade de Técnico de Assuntos Internacionais à Confederação Brasileira de Hipismo, para atuar junto aos Concursos e programas para os quais for designado, em qualquer parte do território brasileiro ou no exterior, em locais indicados pela Contratante, para a seleção de atletas brasileiros, com vista a participação em competições nacionais e internacionais" (peça 26, p. 1-2) . 
2.9.	Em relação à citação solidária do Sr. Luiz Roberto Giugni, com a empresa Hípica Arujazinho Eireli (R$ 59.000,00) , efetuou-se a análise da citação solidária do presidente da CBH à época dos fatos e da Hípica Arujazinho (peça 57) , considerando os documentos novos apresentados pelo Sr. Luiz Roberto Giugni, com fundamento no art. 160, §1º, do RI/TCU, com a finalidade de elidir as irregularidades a ele atribuídas. 
2.10.	Diante disso, os autos foram apreciados por meio do Acórdão 7656/2020-TCU-Primeira Câmara (peça 78) , que condenou solidariamente em débito os responsáveis, além de aplicar-lhes multa individual.
2.11.	Em face da decisão original, os responsáveis interpuseram recursos de reconsideração (peças 98 e 102) , ora em análise. 
ADMISSIBILIDADE
3.	Reitera-se os exames preliminares de admissibilidade (peças 99 e 105) , ratificados pelo Ministro-Relator (peça 101 e 111) , que concluiu pelo conhecimento  dos recursos de reconsideração interpostos por Luiz Roberto Giugni e Hípica Arujazinho Eireli, suspendendo-se os efeitos dos itens 9.2, 9.3, 9.4 e 9.5 do Acórdão 7656/2020-TCU-Primeira Câmara e os estendendo para os demais devedores solidários, com fundamento nos artigos 32, inciso I, e 33 da Lei 8.443/1992; 
MÉRITO
4.	Delimitação
4.1.	Constitui objeto dos recursos verificar as seguintes questões:
a) se é aplicável o instituto da prescrição aos procedimentos desta TCE;
b) se é possível atestar a regularidade na aplicação dos recursos geridos
c) se houve observância aos fundamentos do artigo 22 da Lei de Introdução às Normas do Direito Brasileiro (LINDB) .
5.	Da alegada prescrição 
5.2.	De ofício, preliminarmente, analisa-se a prescrição da pretensão punitiva e ressarcitória.
5.3.	No caso em exame, este Tribunal de Contas reconheceu que não houve a prescrição da pretensão punitiva seguindo os critérios fixados no Acórdão 1441/2016-TCU-Plenário. Por isso mesmo, foram aplicadas sanções aos responsáveis. Quanto à imputação de débito, para recomposição do prejuízo causado ao erário, a decisão adotou a premissa de que a ação de ressarcimento é imprescritível, por expressa previsão do art. 37, § 5º, da Constituição Federal.
5.4.	Ocorre, contudo, que a matéria foi objeto de repercussão geral admitida pelo Supremo Tribunal Federal no Recurso Extraordinário 636.886 (tema 899) . O citado RE teve seu julgamento finalizado, embora ainda esteja pendente a publicação do acórdão paradigma. A decisão do julgamento foi publicada em 20/4/2020, enunciando-se a tese de que "é prescritível a pretensão de ressarcimento ao erário fundada em decisão de Tribunal de Contas". 
5.5.	Diante deste novo cenário, o tema da prescrição passa a ser analisado novamente, levando-se em conta o recente pronunciamento do STF, com o fim de verificar a aplicação, à hipótese dos autos, do novo entendimento firmado sobre o sentido e alcance do art. 37, § 5º, da Constituição.
5.6.	Na presente análise será examinado se as conclusões do RE 636.886, acerca da prescrição da pretensão executória, serão também aplicáveis à pretensão reparatória (ou condenatória) .
5.7.	Oportuno destacar que os significativos impactos do julgamento do RE 636.886 foram objeto de análise pela Serur. Por economia processual, juntou-se a estes autos  (peça 133) cópia do pronunciamento da unidade emitido no TC Processo 003.889/2016-5, com as diretrizes gerais da análise; texto para Discussão 1/2021-Serur, com análise das decisões do STF sobre a prescrição do ressarcimento, adotadas após o julgamento do RE 636.886 (tema 899 da repercussão geral) , além da manifestação originária da secretaria, sobre as repercussões do RE 636.886 (exame de recurso interposto no TC Processo 027.624/2018-8) . A partir de tais manifestações foram fundamentadas as premissas que serão consideradas no presente exame.  
5.8.	No exame da prescrição, a Serur tem se manifestado com base nas seguintes premissas, que serão utilizadas no presente exame: 
a)  ao julgar o RE 636.886, o STF conferiu nova interpretação ao art. 37, § 5º, da Constituição Federal, fixando a tese de que "é prescritível a pretensão de ressarcimento ao erário fundada em decisão de Tribunal de Contas";
b)  as pretensões punitiva e de ressarcimento devem observar o mesmo regime na atividade de controle externo, dado o objetivo comum da prescrição, de fixar prazo para o Tribunal de Contas agir, para caracterizar o ilícito, identificar seu autor, dimensionar as consequências da conduta e impor as consequências legais, independentemente de tais consequências terem natureza punitiva ou ressarcitória;
c)  até que sobrevenha norma específica, entende-se que a prescrição das pretensões punitiva e de ressarcimento, no processo de controle externo, deve observar o regime Lei 9.873/1999, na linha dos recentes pronunciamentos do STF a respeito. Assim, sem prejuízo de se realizar o exame da prescrição também segundo o prazo decenal previsto no Código Civil, acolhido pelo TCU (Acórdão 1441/2016-TCU-Plenário) , o critério adotado, na formulação da proposta de encaminhamento, será o da Lei 9.873/1999.  
5.9.	Ao utilizar o regime prescricional segundo os critérios do Acórdão 1441/2016-TCU-Plenário, constata-se que a prescrição não se opera no caso em comento. Isso porque, pela aplicação deste acórdão, em linhas gerais, a prescrição subordina-se ao prazo geral de dez anos (Código Civil, art. 205) , contado a partir da data da ocorrência do fato e interrompido pelo ato que ordenar a citação, a audiência ou a oitiva da parte. 
5.10.	Entre outras razões que justificaram a adoção desse critério destaca-se a de que o citado dispositivo constitui uma cláusula geral a ser empregada sempre que a pretensão for prescritível, mas a lei não estabelecer um prazo específico, como na hipótese.
5.11.	Para análise, tem-se como termo inicial da prescrição o dia da assinatura do contrato entre a CBH e a Hípica Arujazinho, que ocorreu em 1/9/2014 (peça 27) .  A pretensão reparatória e punitiva, então, somente estaria prescrita em 1/9/2024. Tal prazo fora interrompido pelo despacho que autorizou a citação ocorrida em 20/4/2016 (peça 1) , o que ratifica a aplicação da decisão emanada em Sessão de 14/7/2020 (peça 78) .
5.12.	Considerando a premissa de que as pretensões punitiva e de ressarcimento se submetem ao mesmo regime, conclui-se que não estão prescritas nem a possibilidade de aplicação de multa, nem a de condenação ao ressarcimento, caso fossem adotados, para ambos os fins, os parâmetros definidos no Acórdão 1441/2016-TCU-Plenário.
5.13.	No mais, sob o prisma das premissas fixadas na Lei 9.873/1999 ao caso em exame, observa-se que não se operou a prescrição quinquenal. Isso porque, ao considerar como termo inicial da prescrição o dia da assinatura do contrato entre a CBH e a Hípica Arujazinho, que ocorreu em 1/9/2014, deve-se considerar os fatos interruptivos da prescrição segundo a égide do citado normativo.  
5.14.	Assim sendo, no presente caso, considerando o referido termo inicial, a pretensão reparatória ou punitiva somente estaria prescrita em 1/9/2019. Mas tal prazo fora interrompido pelas seguintes circunstâncias:
a) em 10/6, 6/7 e 17/8 do ano de 2016, pelo recebimento da citação dos responsáveis Luiz Roberto Giugni, Alegria Simoes Assessoria Equestre Ltda. - ME e Hipica Arujazinho Eireli, respectivamente (peças 7, 8, 10, 11, 15 e 22) ;   
b) 26/9/2017, pela emissão da instrução a qual analisou as alegações de defesa apresentadas pelos responsáveis (peça 31) ;
c) em 14/7/2020, pela decisão condenatória recorrível, na sessão em que foi proferido o acórdão condenatório (peça 78) .
5.15.	Registre-se que, independentemente da existência de outras causas interruptivas não elencadas acima, cujo levantamento não se fez necessário, observa-se, pelos eventos indicados, que em nenhum momento transcorreu prazo suficiente para se operar a prescrição, considerando-se o prazo geral de cinco anos, tomando-se por referência a Lei 9.873/1999, tida pelo STF como norma regente da prescrição da pretensão punitiva pelo TCU. 
5.16.	Ainda sobre o tema, passa-se a analisar a prescrição intercorrente, que nos termos do art. 1º, § 1º, da Lei 9.873/1999, passa a operar se o processo ficar paralisado por mais de três anos, aguardando "julgamento ou despacho". 
5.17.	Note-se que há uma correlação entre essa hipótese e as causas de interrupção da prescrição do art. 2º. Com efeito, uma vez interrompida a prescrição por alguma das hipóteses do art. 2º, o processo não pode ficar inativo, sem qualquer inovação processual relevante, por mais de três anos.
5.18	Trata-se de prazo específico, não se aplicando nem o prazo geral de cinco anos nem o prazo especial, da lei penal (§ 2º) . A finalidade da prescrição intercorrente, com seu prazo próprio, é a de assegurar a eficiência e celeridade nas apurações administrativas. Seria contrário a essa finalidade a paralisação injustificada do processo por período maior que o triênio estabelecido para a hipótese.
5.19.	Especificamente quanto a esta TCE, as causas de interrupção elencadas acima permitem evidenciar que o processo teve andamento regular.
5.20.	Partindo-se da premissa de que a pretensão reparatória segue as mesmas balizas, enquanto não houver norma específica a respeito, a demonstração de que não se operou a prescrição punitiva impõe, como consequência, a conclusão de que também é viável a condenação ao ressarcimento do prejuízo apurado nos autos.
5.21.	Por todo o exposto, constata-se que as pretensões punitiva e de ressarcimento não se operam ao considerarmos os fundamentos da Lei 9.873/1999. 
6.	Da regularidade na aplicação dos recursos geridos 
6.1. 	Os recorrentes clamam pela regularidade na aplicação dos recursos públicos tendo em vista os seguintes argumentos:
6.1.1	Argumentos do Sr. Luiz Roberto Giugni:
a) revela-se inequívoca a prestação dos serviços pela Arujazinho à Confederação (peça 98, p. 7) ;
b) esta Corte reconheceu a existência de mero erro material no instrumento contratual - o que, na linha da jurisprudência firmada por essa Corte, não poderia ensejar reprovação das contas (peça 98, p. 4) ;
c) a assinatura do sócio da Arujazinho junto à expressão "Diretoria Técnica da CBH" não tem nada de inusitado. Revela-se absolutamente sem fundamento a ideia segundo a qual a chancela dos regulamentos pelo representante da Arujazinho configuraria "extrapolação dos limites de responsabilidade da empresa Hípica Arujazinho, que passou a aprovar os documentos que ela mesma submetia à contratante para comprovação das despesas executadas, cuja competência deveria ser exclusivamente da CBH".  (peça 98, p. 5-6) ;
d) a empresa contratada não submetia regulamentos à aprovação da CBH; pelo contrário, ela avaliava e aprovava regulamentos submetidos por organizadores de eventos, e o fazia em nome da CBH (peça 98, p. 6-7) ;
e) a CBH não figura como parte no processo, e que o recorrente não mais participa da gestão da entidade desde 2017 (peça 98, p. 7) ;
f) o acórdão recorrido desconsiderou (ou não compreendeu) o testemunho da CBH, ou seja, ignorou documento probatório fundamental para o deslinde do mérito. Ao fazê-lo, não apenas afrontou o devido processo legal, como se afastou de um dos princípios fundamentais que regem a atuação dessa Egrégia Corte, a verdade material (peça 98, p. 7) ;
g) optou-se pela contratação de empresa para execução dessas atividades em função de sua complexidade, visto que não seria possível à CBH, com sua estrutura reduzida, procedê-las de forma interna (peça 98, p. 7) ;
h) as entidades esportivas são dotadas de plena autonomia quanto à sua organização e ao seu funcionamento, conforme preconiza o art. 217 da Constituição Federal. Logo, não cabe a qualquer agente externo inferir ou determinar quais atividades devem ser executadas diretamente pela CBH ou quais podem ser delegadas a empresas contratadas, sob pena de flagrante inconstitucionalidade (peça 98, p. 8) ;
i) foram apresentadas declarações firmadas por pessoas que participaram da organização dos eventos hípicos cujos regulamentos foram avaliados e chancelados pelo representante da Arujazinho à época dos fatos (peça 98, p. 9) ;
j) não houve dano ao erário, afinal, todos os pagamentos efetuados pela Confederação à empresa deram-se em conformidade com o estabelecido no contrato respectivo, e em clara contraprestação aos serviços (peça 98, p. 9) ;
k) a contratação da Arujazinho foi custeada pela CBH com recursos descentralizados pelo COB (peça 98, p. 10) ;
l) as ações do recorrente quanto ao contrato em exame foram todas precedidas de atos da equipe técnica da Confederação (peça 98, p. 10) ;
m) os pagamentos efetuados no âmbito do contrato foram realizados somente após o ateste das respectivas notas fiscais pelo corpo técnico da entidade; fato incontroverso inclusive nos autos do TC Processo 017.107/2015-6, que deu origem à presente Tomada de Contas Especial (peça 98, p. 10) ;
n) se os técnicos da CBH expressamente atestaram a regular execução dos serviços (e de forma absolutamente correta) , não restava à entidade alternativa senão pagar as prestações contratualmente estabelecidas - caso contrário, incidiria em inadimplemento contratual e poderia sujeitar a Confederação a custos excedentes concernentes à mora (peça 98, p. 10) ;
o) o parecer técnico é vinculante, pois provindo de órgão ou agente especializado na matéria, não podendo ser contestado por leigo ou mesmo por superior hierárquico. (peça 98, p. 10-11) ;
p) essa egrégia Corte de Contas adota firme posicionamento quanto à impossibilidade de se atribuir responsabilidade ao gestor em casos semelhante, conforme preconiza o Acórdão 8012/2016-TCU-Segunda Câmara, Rel. Min. Ana Arraes, também os Acórdão 2300/2013-TCU-Plenário (Rel. Min. Ana Arraes) , 6934/2015-1ª Câmara (Rel. Min. Benjamin Zymler) e 610/2015-Plenário (Rel. Min. Bruno Dantas)  (peça 98, p. 11) ;
q) exigem a comprovação nos autos de culpa in vigilando, culpa in eligendo ou conhecimento de ato irregular. Ocorre que não há qualquer prova ou mesmo indício nos autos nesse sentido (peça 98, p. 11) ;
r) de acordo com o Acórdão 1554/2014-TCU-Segunda Câmara, Rel. Min. Ana Arraes, o pagamento efetuado com base na atestação de despesas exime de responsabilidade a autoridade que ordenou seu pagamento, salvo nos casos em que seja comprovado seu conhecimento de irregularidades (peça 98, p. 11) ;
5.1.2	Argumentos da Hípica Arujazinho:
s) a análise realizada pela equipe de auditoria e as conclusões do acórdão fazem crer ao leitor que o senhor Pedro Cordeiro, responsável técnico pela empresa Hípica Arujazinho, apenas carimbou e assinou os programas. Esta afirmação e conclusão estão absolutamente erradas. O senhor Pedro Cordeiro é um profissional altamente especializado em regras hípicas. Inclusive, sendo reconhecido internacionalmente como juiz associado à Federação Equestre Internacional (peça 102, p. 4) ;
t) a existência de todos os programas publicados pela Confederação Brasileira de Hipismo atesta o trabalho prestado e executado pela Hípica Arujazinho. Os programas dos eventos são o produto do trabalho entregue pela Hípica Arujazinho. Provam que o contratado prestou os serviços adequadamente (peça 102, p. 6) ;
u) deve se levar em consideração os e-mails que são anexados a esta peça, no sentido de atestar o fluxo de trabalho realizado. Eles provam o contato diário que o contratado tinha com as diversas federações e organizações do concurso, o recebimento de programas, os ajustes feitos e a devolução de programas alterados (peça 102, p. 6) ;
v) devem ser aceitas as declarações em anexo, que mostram por parte de membros das comissões organizadores de concursos, que a Hípica Arujazinho participou a serviço da Confederação Brasileira de Hipismo nos procedimentos de elaboração, ajustes e aprovação dos regulamentos técnicos (peça 102, p. 6) ;
x) a matéria no site da Confederação Brasileira de Hipismo cita que, entre 31/1/2014 e 2/1/2014, foi realizado o Congresso de Oficiais de Concurso da Confederação Brasileira de Hipismo e que houve a participação de trinta e oito juízes oficiais e desenhadores do percurso em São Paulo (peça 102, p. 8-9) ;
y) o princípio da verdade material impõe o afastamento de interpretação restritiva e formalista dos arts. 187-188 do Regimento Interno, para prestigiar os valores do formalismo moderado e da ampla competência investigativa nos procedimentos de controle de contas (peça 102, p. 11) .
	Análise
6.2.	Os argumentos apresentados não merecem guarida. Destaque-se que os ora recorrentes apresentam argumentos já analisados quando da apresentação das alegações de defesa.
6.3.	Inicialmente vale destacar que o Sr. Luiz Roberto Giugni e a Hípica Arujazinho foram chamados aos autos para apresentarem alegações de defesa quanto ao fato de o primeiro realizar pagamentos à segunda sem que houvesse a efetiva comprovação dos serviços prestados pela contratada à CBH (peças 7, 8, 11 e 22) . Após análises, esta Corte concluiu que as documentações apresentadas pelos responsáveis não foram suficientes para comprovar a efetiva prestação dos serviços pagos com recursos oriundos da Lei 9.615/1998.
6.4.	Vale lembrar que foram detectadas diversas impropriedades na tentativa de comprovação, por parte dos responsáveis, da execução dos serviços contratados. Pode-se citar (peça 31, p. 10-11) :
a) o Sr. Luiz Roberto Giugni informou que a Hípica Arujazinho atuara em dois eventos no Clube Hípico de Santo Amaro nas respectivas datas: 18 a 22/2/2015 e 24/2 a 1/3/2015 (peça 18, p. 18) . Contudo, não há documentação comprobatória dos serviços prestadas para esses casos;
b) diversos serviços supostamente prestados ocorreram fora do prazo de vigência do contrato celebrado entre a CBH e a Hípica Arujazinho Eireli, que vigorou do dia 1/9/2014 ao dia 28/2/2015 (peça 27, p. 2) ;
c) há divergências entre as informações prestadas pela CBH e pela Hípica Arujazinho quanto a data de aprovação por parte da Confederação dos serviços prestados pela contratada, bem como da data de realização dos eventos em que a Arujazinho teria atuado.
6.5.	Em que pese tais impropriedades, os responsáveis não se manifestam sobre esses tópicos.
6.6.	Cabe razão ao recorrente quanto à afirmação da plena autonomia das entidades esportivas, uma vez que são entidades privadas, gerindo seus próprios recursos. Porém, tal assertiva é mitigada quando a entidade passa a gerir recursos públicos. Ao administrar tais recursos, fica a entidade e seus responsáveis obrigados a seguir as imposições contratuais e legais.
6.7.	Nesse sentido, vale lembrar que a comprovação da execução do objeto deve ser acompanhada da demonstração de compatibilidade entre os recursos públicos envolvidos e os gastos efetuados. A presunção de legitimidade do ato administrativo que atesta os gastos é afastada diante da ausência do conjunto probatório das despesas exigido por lei.
6.8.	Declarações de terceiros assim como troca de mensagens via e-mail, testemunhos ou informações constantes do site da CBH, isoladamente, não são suficientes para comprovar a regular aplicação dos recursos federais transferidos por meio de convênio, possuem baixa força probatória e provam somente a existência da declaração em si, mas não o fato declarado, competindo ao interessado demonstrar a veracidade do alegado.
6.9.	Não se questiona nos autos a gabaritagem do profissional Pedro Cordeiro. Discute-se, sim, a comprovação, por meio de documentação idônea, da efetiva prestação dos serviços objeto do contrato firmado entre a CBH e a Hípica Arujazinho.
6.10.	Esta Corte de Contas não considerou irregularidades nas assinaturas do Sr. Pedro Luiz Cordeiro do Santos, titular da Arujazinho. Conforme análise empreendida no relatório fundamentador do acórdão ora vergastados (peça 80, p. 7, item 32) este Tribunal comparou a documentação acostada pelos responsáveis com as assinaturas existentes no contrato firmado com a CBH e nos regulamentos dos campeonatos hípicos e atestou a veracidade das assinaturas. Na mesma linha, esta Corte reconheceu que os regulamentos dos campeonatos de hipismo foram aprovados dentro do período de vigência do contrato celebrado entre a CBH e a Hípica Arujazinho (peça 80, p. 7, item 33) .
6.11.	No tocante ao citado erro material, tal tema fora minunciosamente analisado no relatório fundamentador do acórdão ora recorrido. Por elucidativo, transcreve-se o seguinte trecho (peça 80, p. 7-8) :
34. Nos novos documentos juntados aos autos, o Sr. Luiz Roberto Giugni alega que houve erro material na elaboração do contrato celebrado entre a CBH e a Arujazinho, pois a parte final do objeto do aludido ajuste - "para a seleção de atletas brasileiros, com vista a participação em competições nacionais e internacionais" - teria sido indevidamente copiada do contrato firmado anteriormente entre a CBH e a empresa Alegria Simões (peça 51, p. 11-12) .
36. Destaca-se que o contrato firmado entre a CBH e a Arujazinho foi assinado em 1/9/2014 (peça 27, p. 7) e o ajuste celebrado entre a confederação e à Alegria Simões data de 2/1/2015 (peça 26, p. 7) . Desse modo, ainda que haja erro material na avença firmada com a Arujazinho, essa não é decorrente de cópia indevida do contrato celebrado com a Alegria Simões.
37. Além disso, na cláusula quinta (das obrigações do contratado) do aludido ajuste, não consta qualquer obrigação do contratado no sentido de obrigá-lo a atuar na revisão, avaliação e aprovação de regulamentos de eventos esportivos realizados pela CBH (peça 27, p. 3-4) . Ou seja, haveria erro formal não só na descrição do objeto da avença, como também na descrição das obrigações do contratado.
38. Contudo, deve-se esclarecer que o cerne da irregularidade questionada pela SecexEducação não diz respeito ao desvio de finalidade na execução do contrato firmado entre a CBH e a Arujazinho. Esta é uma irregularidade acessória que foi identificada considerando as alegações de defesa anteriormente apresentadas pelos responsáveis. Na verdade, o que se questionou foi a ausência de documentação comprobatória suficiente e adequada para comprovar a efetiva prestação dos serviços para os quais a Hípica Arujazinho foi contratada pela CBH e remunerada com recursos públicos. 
39. Ainda que se acolha as alegações de defesa no sentido de entender que houve erro material na descrição do objeto e na descrição das obrigações do contratado constantes do ajuste celebrado entre as partes, mantem-se o posicionamento no sentido de que não constam nos autos documentação comprobatória suficiente e adequada para comprovar a efetiva prestação dos serviços para os quais a Hípica Arujazinho foi contratada pela CBH e remunerada com recursos oriundos da Lei 9.615/98.
6.12.	Sobre a comprovação da prestação dos serviços, os ora recorrentes não acostaram nenhum novo elemento capaz de elidir as irregularidades apuradas. Nessa linha, não é razoável aceitar que a documentação tendente a atestar a aprovação, pela CBH, dos serviços prestados, tenha unicamente a assinatura do Sr. Pedro Luiz Cordeiro, responsável pela Hípica prestadora do serviço. 
6.13.	Restou evidenciada, então, a extrapolação dos limites de responsabilidade da empresa Hípica Arujazinho, que passou a aprovar os documentos que ela mesma submetia à contratante para comprovação das despesas executadas, cuja competência deveria ser da exclusivamente da CBH. Por oportuno, transcreve-se análise empreendida no voto fundamentador do acórdão ora vergastado (peça 79, p. 2) :
16. Os documentos apresentados referem-se a regulamentos de competições que são assinados pelo titular da empresa, Sr. Pedro Luiz Cordeiro dos Santos. 
17. Parece-me inusitado que nesses regulamentos (peça 51, p. 122, 135, 154, 176, 197, 217 e 234) constem os dizeres "aprovado pela CBH", com o carimbo da entidade, identificando o assinante como "Diretoria Técnica da CBH", embora a assinatura ali presente seja a do responsável pela empresa Hípica, contratado da CBH, o que evidencia, como asseverou o órgão instrutivo, em "extrapolação dos limites de responsabilidade da empresa Hípica Arujazinho, que passou a aprovar os documentos que ela mesma submetia à contratante para comprovação das despesas executadas, cuja competência deveria ser exclusivamente da CBH". 
18. A simples existência da assinatura do Sr. Pedro Santos nos referidos documentos não evidencia os serviços de assessoria do referido senhor na revisão e avaliação desses programas. 
6.14.	Ainda sobre a comprovação da prestação dos serviços contratados, transcreve-se elucidativa análise empreendida no relatório fundamentador do acórdão guerreado (peça 80, p. 8-9:
42. Como analisado anteriormente, a mera assinatura do responsável nos regulamentos dos campeonatos hípicos não é suficiente para comprovar que ele prestou efetivamente os serviços para os quais foi contratado.
43. Consoante menção feita pela Hípica Arujazinho, a empresa foi contratada a fim de fornecer "assessoria especial para modalidade esportiva hípica, em eventos nacionais e internacionais" (peça 25, p. 3) . Para fins de prestação de contas, é razoável equiparar esse tipo de serviço ao serviço de consultoria especializada. 
44. Segundo o enunciado do Acórdão 2369/2006-TCU-Plenário, de relatoria do Ministro Augusto Sherman, o Tribunal firmou entendimento de que: 
Na execução de contrato de serviços de consultoria devem ser estabelecidos mecanismos de medição que permitam acompanhar e aferir o trabalho efetivamente realizado, de forma a garantir compatibilidade e proporcionalidade entre execução dos serviços e os respectivos pagamentos. 
45. Nesse sentido, entende-se que o contrato firmado entre a CBH e a Arujazinho deveria ter estabelecido mecanismos de medição que permitissem a um terceiro acompanhar e auferir o trabalho efetivamente realizado pela contratado. 
46. Não havendo tal previsão contratual, deveriam os responsáveis apresentar outros documentos além da mera assinatura dos regulamentos para comprovar, no âmbito da prestação de contas dos recursos utilizados, a efetiva prestação dos serviços pagos com recursos públicos, a exemplo de pareceres conclusivos emitidos pela contratada anteriores a cada regulamento aprovado, a fim de demonstrar que o Sr. Pedro Luiz de fato revisou, avaliou e aprovou os mencionados programas de eventos esportivos realizados pela CBH. 
47. Portanto, entende-se que as novas documentações apresentadas pelo Sr. Luiz Roberto Giugni não são suficientes para elidir as irregularidades atribuídas a ele em solidariedade com a empresa Hípica Arujazinho, pois não comprovam a efetiva prestação dos serviços contratados e pagos com recursos oriundos da Lei 9.615/98.
6.15.	No mais, recorde-se que a finalidade do ajuste objeto desta TCE foi a seleção de atletas brasileiros, com vista a participação em competições nacionais e internacionais. No entanto, o Sr. Pedro Luiz Cordeiro dos Santos foi contratado em nome da Hípica Arujazinho Eireli (contrato intuito personae) na condição de Técnico de Criação e Manutenção das Regras do Esporte Hípico e Cursos de Formação de Profissionais na Área e tenha atuado, segundo as partes, na revisão, avaliação e aprovação dos regulamentos de cinco eventos esportivos realizados pela CBH (peça 27, p. 2) .
6.16.	Logo, observa-se que do mesmo modo como ocorreu no contrato celebrado entre a CBH e a empresa Alegria Simões, ainda que se aceite como verídica a prestação dos serviços informados pelos responsáveis, esta Corte teria que admitir que os recursos foram aplicados em finalidade diversa daquela pactuada no âmbito do Contrato S/N, de 1/9/2014, celebrado entre a CBH e a empresa Hípica Arujazinho Eireli, o que também enseja débito aos responsáveis, consoante jurisprudência do TCU. 
6.16.	Diante desse fato, nos termos do art. 24, § 1º, inciso XII, alínea "c", do Decreto 7.984/2013, da Instrução Normativa - COB nº 1/2014, item16, alínea "c", e da jurisprudência do TCU, o desvio de finalidade na aplicação de recursos públicos sujeita os responsáveis pela infração ao julgamento pela irregularidade de suas contas, com a imputação de débito e aplicação de multa. 
6.18.	No tocante à apresentação das notas fiscais, oportuna a transcrição da análise empreendida pelos a auditores desta Corte de Contas (peça 31, p. 11-12) :
10.3.11 Nas notas fiscais emitidas pela Hípicas Arujazinho em favor da CBH deveria constar na descrição dos serviços que a empresa atuou na revisão, avaliação e aprovação de regulamentos de campeonatos de hipismo, especificando, ainda, quais foram esses campeonatos, e não apresentar descrição genérica, como ocorreu no âmbito da Nota Fiscal 26, de 1/5/2015, referente à prestação de serviços no Convênio HP 39/2015 (peça 28, p.33) .
10.3.15 Observa-se, portanto, que não há documentação comprobatória da execução dos serviços contratados pela CBH, qual seja: "seleção de atletas brasileiros com vista a participação em competições nacionais e internacionais" (peça 27, 2) , nem documentação suficiente para comprovar que a Hípica Arujazinho Eireli executou algum tipo de serviço à CBH, a despeito de haver comprovação de pagamentos com recursos públicos à empresa (peça 28, p. 32 e 35) .
6.19.	O citado Acórdão 1554/2014-TCU-Segunda Câmara, não socorre aos recorrentes, pois trata de situação fática e jurídica distinta da aqui apresentada. Naquele, o pagamento foi efetivado com base na comprovação da execução do objeto, o que eximiu de responsabilidade da autoridade que ordenou seu pagamento. Neste processo, porém, o débito foi imputado tendo em vista que o responsável, apesar de pagar à contratada com recursos públicos, não demonstrou a efetiva prestação dos serviços contratados.
6.20.	A decisão emanada por esta Corte de Contas não teve por fundamento a caracterização a apuração de culpa in eligendo ou in vigilando, mas sim a responsabilização dos agentes por não demonstrarem a regular aplicação dos recursos públicos a eles confiados.
6.21.	 O fato de o Sr. Luiz Roberto Giugni não ser mais o presidente da CBH não exclui a responsabilidade a ele atribuída, uma vez que os atos taxados como irregulares correspondem ao período em que o ora recorrente dirigia a entidade.
6.22.	O argumento de que os atos praticados se deram pautados em pareceres técnicos não pode ser acolhido em face de diversos precedentes já firmados no âmbito deste Tribunal e que não isentam de responsabilidade os ora recorrentes, tais como: Acórdão 277/2014-TCU-Plenário (relatoria do Ministro Raimundo Carreiro) , 1.001/2015-TCU-Plenário (relatoria Ministro Benjamin Zymler) e 1.922/2017-TCU-Plenário (relatoria do Ministro-Substituto Marcos Bemquerer) . 
6.23.	Ainda assim, não há como afirmar que a ação ou omissão do responsável tenha sido respaldada em parecer técnico. É razoável afirmar que o gestor tinha consciência da ilicitude do ato, quando realizou pagamentos à contratada sem que houvesse a efetiva comprovação dos serviços prestados. 
6.24.	Por fim, da análise processual ratifica-se, portanto, a constatação de inexistência de documentação comprobatória adequada e suficiente para comprovar a efetiva prestação dos serviços para os quais a Hípica Arujazinho foi contratada pela CBH e remunerada com recursos públicos. 
7.	Da alegada boa-fé e inobservância à Lei de Introdução às Normas do Direito Brasileiro (LINDB) 
7.1.	Os recorrentes clamam pela boa-fé na prestação dos serviços e alegam a inaplicabilidade do artigo 22 da Lei de Introdução as Normas Direito Brasileiro-LINDB na decisão emanada por esta Corte de Contas (peças 98, p. 7 e 102, p. 9) .
	Análise
7.2.	Os argumentos dos recorrentes não merecem prosperar. Embora LINDB alcance a atividade jurisdicional desta Corte de Contas, em especial a atividade de aplicação de sanções administrativas e de correção de atos irregulares, há de se examinar cada caso concreto para verificação da extensão de sua aplicação.
7.3.	Era esperado de um gestor médio uma atuação zelosa com programas de políticas públicas. É razoável afirmar que era possível aos responsáveis terem consciência das irregularidades que praticaram e que era exigível conduta diversa daquela que adotaram, consideradas as circunstâncias que os cercava. 
7.4.	A Lei de Introdução às normas do Direito Brasileiro  (art. 22, § 2º) estabelece que o julgador, na aplicação de sanções, deverá considerar a natureza e a gravidade da infração cometida, as circunstâncias agravantes ou atenuantes e os antecedentes do agente. Sendo assim, a conduta do caso concreto deve ser avaliada em conjunto com os elementos externos, examinados em outros processos, que demonstram a existência de um ambiente prejudicial ao interesse público no âmbito do Ministério do Turismo.
7.5.	Em que pese a aclamação pela aplicação do referido artigo, os responsáveis não apresentaram qualquer obstáculo ou dificuldade os quais foram submetidos.
7.6.	Oportuno lembrar que a responsabilidade dos jurisdicionados perante o TCU é de natureza subjetiva, caracterizada mediante a presença de culpa stricto sensu, sendo desnecessária a caracterização de conduta dolosa ou má-fé do gestor para que este seja instado a ressarcir os prejuízos que tenha causado ao erário (Acórdão 9004/2018-TCU-Primeira Câmara, da relatoria do Ministro Bruno Dantas, 635/2017-Plenário, da relatoria do Ministro Aroldo Cedraz, 2781/2016-Plenário, 2420/2015-TCU-Plenário, ambos da relatoria do Ministro Benjamin Zymler) .
7.7.	Os elementos acostados aos autos permitem concluir que os recorrentes agiram, no mínimo, com culpa grave. Além de que, foram justamente atuações no exercício das atribuições que lhes competiam que favoreceram e permitiram a consumação das irregularidades constatadas, estando presentes os elementos da conduta culposa e da violação normativa. 
7.8.	Diante da identificação da irregularidade atribuída aos responsáveis, os quais causaram prejuízo ao erário ao pagar, com recursos públicos, serviços não executados, não há que se falar em valores jurídicos abstratos sem que sejam consideradas as consequências práticas da decisão.
7.9.	No regular desenvolvimento de uma fiscalização, apurar-se-á a responsabilidade do agente público de forma subjetiva, prescindindo-se do elemento dolo ou má-fé para eventual responsabilização desse agente, observado o devido processo legal, o contraditório e a ampla defesa, com os meios e recursos a ela inerentes. 
7.10.	Basta haver culpa stricto sensu para emergir a obrigação de ressarcir os cofres públicos. Nesse sentido, os seguintes precedentes: Acórdão 827/2019-TCU-Segunda Câmara, rel. Min. Ana Arraes; Acórdão 243/2010-TCU-Plenário, rel. Min. Aroldo Cedraz; Acórdão 827/2019-TCU-Segunda Câmara, rel. Min. Ana Arraes; Acórdão 7936/2018-TCU-Segunda Câmara, rel. Min. Augusto Sherman Cavalcanti; Acórdão 2391/2018-TCU-Plenário, rel. Min. Benjamim Zymler; Acórdão 2391/2018-TCU-Plenário, rel. Min. Benjamin Zymler.
7.11.	Sobre o aferimento da boa-fé, esta Corte o faz expressamente e somente pode ocorrer quando estiverem presentes elementos suficientes para aquilatar os motivos das condutas adotadas por gestores de recursos públicos, que, no caso de tomadas de contas especiais, não desfrutam, em princípio, da presunção de boa-fé  (Sessão de 6/7/1994 - Ata 31/94 - Plenário, Acórdão 063/94, relatado pelo Ministro Bento José Bugarin) .
7.12.	Inexistem nos autos elementos que demonstrem a boa-fé dos responsáveis ou a ocorrência de outros excludentes de culpabilidade. Relativamente a esse aspecto, a jurisprudência deste Tribunal sedimentou entendimento de que, quando se trata de processos atinentes ao exercício do controle financeiro da Administração Pública, tais como o que ora se examina, a boa-fé não pode ser presumida, devendo ser demonstrada e comprovada a partir dos elementos que integram os autos.
7.13.           Assim, as alegações apresentadas não merecem guarida, uma vez que foram observados os fundamentos do art. 20 da LINDB. 
CONCLUSÃO
8.	Em face das análises anteriores, conclui-se que:
a) não há que se falar em prescrição ao considerarmos os fundamentos da Lei 9.873/1999;
b) da análise processual ratifica-se, portanto, a constatação de inexistência de documentação comprobatória adequada e suficiente para comprovar a efetiva prestação dos serviços para os quais a Hípica Arujazinho foi contratada pela CBH e remunerada com recursos públicos
c) em que pese aclamar pela aplicação do art. 20 da LINDB, os responsáveis não apresentaram qualquer obstáculo ou dificuldade os quais foram submetidos que pudessem conduzir ao estabelecido no citado normativo.
8.1.	Com base nessas conclusões, entende-se que o acórdão recorrido é regular e válido e, no mérito, à míngua de novos elementos aptos a modificar os fundamentos daquele julgado, há que ser negado provimento aos presentes recursos.
PROPOSTA DE ENCAMINHAMENTO
9.	Diante do exposto, com fundamento no artigo 32, inciso I, e 33 da Lei 8.443/1992, submetem-se os autos à consideração superior, propondo-se:
a) conhecer dos recursos e, no mérito, negar-lhes provimento; 
b) comunicar aos recorrentes e aos demais interessados, a deliberação que vier a ser proferida por esta Corte."

Antônio Eduardo Alegria Simões; Sibylla Naoum Menezes (67325/OAB-DF), Ana Paula Macedo Terra (121153/OAB-RJ) e outros.

Procurador Rodrigo Medeiros de Lima.

RECURSOS DE RECONSIDERAÇÃO EM TOMADA DE CONTAS ESPECIAL, QUE JULGOU CONTAS IRREGULARES, CONDENOU EM DÉBITO E APLICOU MULTA A EX-GESTOR E A EMPRESA CONTRATADA, ANTE A AUSÊNCIA DE COMPROVAÇÃO DA PRESTAÇÃO DOS SERVIÇOS PACTUADOS. CONHECIMENTO E NÃO-PROVIMENTO.

TOMADA DE CONTAS ESPECIAL (TCE)

Secretaria de Recursos (Serur); Secretaria de Controle Externo da Educação, da Cultura e do Desporto (SecexEduc).

Trata-se de recursos de reconsideração interpostos por Luiz Roberto Giugni (peça 98) , presidente da Confederação Brasileira de Hipismo (CBH) , à época dos fatos, e pela Hípica Arujazinho Eireli (peça 102) , contra o Acórdão 7656/2020-TCU-Primeira Câmara (peça 78) , relatado pelo E. Ministro Vital do Rêgo, por meio do qual, este colegiado julgou suas contas irregulares, imputando-lhes débito, em regime de solidariedade, e multa. 
A presente tomada de contas especial foi instaurada em razão de pagamentos, com recursos da Lei 9.615/1998, alterada pela Lei 10.264/2001 (Lei Agnelo/Piva) e descentralizados pelo Comitê Olímpico Brasileiro (COB) , sem a devida comprovação da execução contratual.
A CBH, presidida à época por Luiz Roberto Giugni, firmou com a empresa Hípica Arujazinho Eireli, o contrato S/N, de 1/9/2014, no valor de R$ 59.000,00, para prestação de serviços desportivos profissionais, para atuar junto aos concursos e programas, em qualquer parte do território brasileiro ou no exterior, para a seleção de atletas brasileiros, com vista à participação em competições nacionais e internacionais de hipismo (peça 27) .
O ex-gestor da CBH e a Hípica Arujazinho Eireli foram responsabilizados, por meio da decisão recorrida, pela inexistência de documentação adequada e suficiente para comprovar a efetiva prestação dos serviços para os quais a empresa foi contratada pela CBH e remunerada com recursos públicos federais.
A Secretaria de Recursos (Serur) , com a anuência do MP/TCU, propôs conhecer dos recursos e, no mérito, negar-lhes provimento.
II
Ratifico a admissibilidade dos recursos de reconsideração porquanto atenderam aos requisitos legais que regem a matéria.
No mérito, alinho-me ao encaminhamento proposto pela Serur, com a concordância do MP/TCU, e adoto as análises da unidade técnica, transcritas no relatório que acompanha este voto, como minhas razões de decidir.
Os recorrentes alegaram, tanto na fase do contraditório da TCE, quanto nestes recursos, que houve erro material, no termo do contrato, na parte final da descrição do respectivo objeto - "para a seleção de atletas brasileiros, com vista a participação em competições nacionais e internacionais" - que foi indevidamente copiada do contrato firmado anteriormente entre a CBH e a empresa Alegria Simões, sendo o objeto contratual, de fato, "assessoria especial para modalidade esportiva hípica a fim de revisar, avaliar e aprovar regulamentos para competições a serem realizadas pela CBH".
O contrato firmado entre a CBH e a Arujazinho Eireli foi assinado em 1/9/2014 (peça 27, p. 7) e o ajuste celebrado entre a confederação e a Alegria Simões data de 2/1/2015 (peça 26, p. 7) . Desse modo, ainda que haja erro material na avença firmada com a Arujazinho, eventual falha não decorreu de cópia indevida do contrato celebrado com a Alegria Simões, que foi assinado posteriormente ao primeiro.
Ademais, a situação irregular que deu ensejo à irregularidade das contas, débito e multa diz respeito à ausência de documentação comprobatória da devida aplicação dos recursos públicos. 
As notas fiscais emitidas pela Hípica Arujazinho Eireli em favor da CBH, nas quais, deveria constar a descrição dos serviços que a empresa realizou (revisão, avaliação e aprovação de regulamentos de campeonatos de hipismo, especificando os campeonatos, conforme alegado pelos responsáveis) apresentam descrição genérica, a exemplo da Nota Fiscal 26, de 1/5/2015 (peça 28, p.33) .
Constam, nos autos, regulamentos de competições (peça 51, p. 122, 135, 154, 176, 197, 217 e 234) com os dizeres "aprovado pela CBH", com o carimbo da entidade, identificando o signatário como "Diretoria Técnica da CBH", embora a assinatura presente seja a de Pedro Luiz Cordeiro dos Santos, responsável pela empresa Hípica Arujazinho Eireli, contratada pela CBH, o que evidencia extrapolação dos limites de responsabilidade da entidade, ao aprovar documentos por ela submetidos à contratante para comprovação das despesas executadas, cuja competência deveria ser exclusivamente da CBH. 
Além disso, a simples existência da assinatura de Pedro Santos nos aludidos documentos não evidencia os serviços de assessoria eventualmente prestados na revisão e avaliação desses programas. São necessários outros documentos, a exemplo de pareceres conclusivos emitidos pela contratada, anteriores a cada regulamento aprovado, mensuração dos serviços executados mediante mecanismos previamente estabelecidos que permitam acompanhar e aferir o trabalho realizado, para garantir compatibilidade e proporcionalidade com os respectivos pagamentos, o que não foi demonstrado pelos responsáveis.
Os ora recorrentes não acostaram, aos autos, elemento novo, capaz de elidir as irregularidades apuradas. 
As declarações de terceiros, troca de mensagens via e-mail, testemunhos ou informações constantes do sítio da CBH, isoladamente, são insuficientes para comprovar a regular aplicação dos recursos federais transferidos, possuem baixa força probatória e provam somente a existência da declaração em si, mas não o fato declarado, competindo ao interessado demonstrar a veracidade do alegado.
Além das citadas irregularidades, a unidade técnica (peça 31, p. 10-11) verificou ainda que: i) Luiz Roberto Giugni informou que a Hípica Arujazinho atuara em dois eventos no Clube Hípico de Santo Amaro nos períodos de 18 a 22/2/2015 e de 24/2 a 1/3/2015 (peça 18, p. 18) , contudo, não há documentação comprobatória dos serviços prestadas para esses casos; ii) serviços supostamente prestados ocorreram fora do prazo de vigência do contrato celebrado entre a CBH e a Hípica Arujazinho Eireli, que vigorou entre 1/9/2014 e 28/2/2015 (peça 27, p. 2) ; iii) há divergências entre as informações prestadas pela CBH e pela Hípica Arujazinho quanto a data de aprovação por parte da Confederação dos serviços prestados pela contratada, bem como quanto a data de realização dos eventos em que a Arujazinho teria atuado.
Ainda que, por hipótese, houvesse a comprovação do que se alega ter sido executado (que diverge do objeto descrito no contrato) , o desvio de finalidade na aplicação de recursos públicos enseja o julgamento pela irregularidade das contas dos responsáveis, com a imputação de débito e aplicação de multa, nos termos do art. 24, § 1º, inciso XII, alínea "c", do Decreto 7.984/2013 e da Instrução Normativa - COB 1/2014, item16, alínea "c".
Ao contrário do que foi defendido pelo recorrente, a decisão ora combatida não atribuiu culpa in eligendo ou in vigilando ao ex-gestor da CBH e, sim, imputou responsabilidade aos agentes ante a ausência de demonstração da regular aplicação dos recursos públicos a eles confiados.
O fato de Luiz Roberto Giugni não estar mais na presidência da CBH não exclui sua responsabilidade pelas irregularidades tratadas nestes autos, pois os atos irregulares impugnados ocorreram no período em que ele comandava a entidade.
Por fim, não cabe aplicar o art. 20 da LINDB ao caso em tela, tendo em vista que os responsáveis não demonstraram a ocorrência de obstáculo ou dificuldade a que tenham sido submetidos, que pudessem caracterizar a hipótese estabelecida no citado dispositivo.
A prescrição da pretensão punitiva do TCU não se operou, neste caso, pois, nos termos do Acórdão 1441/2016-TCU-Plenário, aplica-se aos processos de controle externo o prazo geral de dez anos (art. 205 do Código Civil) , contado a partir da data da ocorrência do fato, o qual é interrompido pelo ato que ordenar a citação, a audiência ou a oitiva da parte. O contrato entre a CBH e a Hípica Arujazinho foi firmado em 1/9/2014 (peça 27) , e o ato do dirigente da unidade técnica que autorizou as citações ocorreu em13/5/2016 (peça 6) , havendo um interregno bem inferior a dez anos entre as datas.
Tampouco há falar em prescrição da pretensão ressarcitória, tendo em vista que, nos termos da jurisprudência pacífica desta Corte e do Enunciado 282 da Súmula de Jurisprudência do TCU, "as ações de ressarcimento movidas pelo Estado contra os agentes causadores de danos ao Erário são imprescritíveis."
Estando os autos em meu gabinete, Luiz Roberto Giugni e a Hípica Arujazinho Eireli apresentaram memoriais, juntados às peças 139 e 140, respectivamente, que não trazem inovações capazes de alterar o julgamento de suas contas.
Feitas essas considerações, nego provimento aos recursos, e voto por que o Tribunal acolha a minuta de acórdão que ora submeto à deliberação do colegiado.
TCU, Sala das Sessões, em 22 de março de 2022.
WALTON ALENCAR RODRIGUES 
Relator